【裁判字號】    95,上更(一),793
【裁判日期】    951220
【裁判案由】    傷害致死
【裁判全文】
臺灣高等法院刑事判決             95年度上更(一)字第793號
上  訴  人
即  被  告  甲○○
選任辯護人  賴俊睿律師
上列上訴人因傷害致死案件，不服臺灣臺北地方法院92年度訴字
第120號，中華民國92年8月29日第一審判決（起訴案號：臺灣臺
北地方法院檢察署91年度偵字第24146號），提起上訴，經判決
後由最高法院發回更審，本院判決如下：
    主  文
原判決撤銷。
甲○○傷害人之身體，因而致人於死，處有期徒刑柒年。
    事  實
一、甲○○與被害人張宏鈞均居住在台北市○○區○○路90巷1
    號板橋榮譽國民之家台北宿舍4樓。民國91年11月23日19時
    30分許，雙方因互看對方不順眼而在上址發生口角爭執，張
    宏鈞忿起竟回Β棟四○九號寢室取出其所有之剪刀及水果刀
    各1把，嗣二人在上址四樓之休閒走廊處相遇，張宏鈞旋兩
    手分持剪刀及水果刀，揮向甲○○，致甲○○受有右前臂十
    公分撕裂傷、右腹部二公分撕裂傷及左腹部二公分撕裂傷等
    傷害，甲○○遭張宏鈞劃傷後，遂萌傷害人身體之普通傷害
    犯意，從張宏鈞手中奪下該剪刀及水果刀後，雖主觀上無致
    張宏鈞於死之故意，然客觀上能預見若將水果刀刺向張宏鈞
    之身體，將可能造成傷害並導致死亡之結果，竟仍以水果刀
    接續刺向張宏鈞，致張宏鈞受有左側胸部一刀（長一點八公
    分，深約十公分，邊緣並有挫傷，傷及第四肋間，進入左側
    胸腔，擦及肺下葉）、左側上腹部一刀（長一點八公分，深
    約十一公分，邊緣並有挫傷，傷及左第七肋間至左心室尖，
    有約三五○公撮心包膜血塊）、左側鼠蹊部（長一公分、深
    約零點五公分）、右側大腿後側三刀（長一點二公分、一公
    分、一點三公分，深約二公分，深及皮下血管）等傷害。嗣
    該宿舍管理員劉國雄經通知發現此情，隨打一一九通知台北
    市政府消防局人員將張宏鈞送往台北市立和平醫院急救治療
    ，並將甲○○送往台北市立和平醫院治療，惟該院表示無法
    處理，復將甲○○送往國立台灣大學醫學院附設醫院救治。
    迄於同日22時55分許，張宏鈞因多發性單面刃銳器刺創致心
    包膜填塞（出血）及左側肋膜出血而出血性休克不治死亡。
二、案經台北市政府警察局萬華分局報請台灣台北地方法院檢察
    署檢察官偵查起訴。
    理  由
一、訊據上訴人即被告甲○○矢口否認有何傷害致死之犯行，辯
    稱：當時被害人先持刀殺伊，伊被刺了五刀，血流很多，迷
    迷糊糊的，不知發生何事，伊未殺他，絕無傷害致死云云。
    惟查：
  (一)上揭時地被害人以水果刀揮向被告，致被告受傷，被告於搶
    下被害人所持之水果刀後，再以該水果刀刺向被害人成傷致
    死之事實，業據被告於警訊、偵查及原審中供認不諱（見偵
    字卷第5頁、第6頁、第23頁反面、原審卷第9頁），核與證
    人劉國雄（見偵字卷第8頁、第9頁、相字卷第18頁、原審卷
    第76頁至第84頁）、馮水加（見偵字卷第10頁、第11頁、原
    審卷第85頁至第88頁）及郭榮傑（見相字卷第32頁）證述情
    節相符，復有台北市政府警察局萬華分局莒光路派出所查訪
    紀錄表、台灣台北地方法院檢察署驗傷診斷書、被告受傷照
    片、國立台灣大學醫學院附設醫院91年12月6日（九十一）
    校附醫秘字第九一○○二○八八○五號函檢附之診斷證明書
    、病歷、急診病歷及台北市政府消防局救護紀錄表等在卷可
    參，並有剪刀及水果刀各1把扣案可資佐證。而被害人因被
    告之前述傷害行為受有左側胸部1刀（長一點八公分，深約
    十公分，邊緣並有挫傷，傷及第四肋間，進入左側胸腔，擦
    及肺下葉）、左側上腹部1刀（長一點八公分，深約十一公
    分，邊緣並有挫傷，傷及左第七肋間至左心室尖，有約三五
    ○公撮心包膜血塊）、左側鼠蹊部（長一公分、深約零點五
    公分）、右側大腿後側3刀（長一點二公分、一公分、一點
    三公分，深約二公分，深及皮下血管）等傷害，至91年11月
    23日22時55分許，因多發性單面銳器刃刺創致心包膜填塞（
    出血）及左側肋膜出血而出血性休克不治死亡之事實，亦經
    台灣台北地方法院檢察署檢察官督同法醫師相驗屬實，製有
    勘驗筆錄、驗斷書、相驗屍體證明書各1件可憑，並有台北
    市政府警察局萬華分局91年12月3日北市警萬分刑字第○九
    一六五○三八五○○號函檢附之被害人屍體相驗解剖照片、
    現場照片數幀，台北市立和平醫院91年12月11日北市和醫病
    字第○九一六○八六二七○○號函檢附之診斷書、病歷、急
    診病歷紀錄及台北市政府消防局救護紀錄表等附卷足稽。又
    扣案之水果刀上之血跡亦確為被害人所有，亦有台北市政府
    警察局萬華分局91年12月27日北市警萬分刑字第○九一六五
    三四二八○○號函檢附之內政部警政署刑事警察局鑑驗書在
    卷足考。另被害人經法務部法醫研究所鑑定時，發現被害人
    因多發性單面銳器刃刺創致心包膜填塞（出血）及左側肋膜
    出血而出血性休克不治死亡，死亡方式為他殺乙節，亦經法
    務部法醫研究所鑑定無訛，有該所92年1月2日法醫理字第○
    九一○○○四二一八號函檢附之鑑定書附卷可考。是綜合上
    開被告供述、驗斷書、鑑定書等，被害人係因被告以水果刀
    刺入渠身體，並因而致死甚明，被告傷害行為與被害人死亡
    結果之發生顯有相當因果關係。
  (二)被告辯護人雖以案發當時被告先遭被害人以水果刀及剪刀劃
    傷，基於自衛才為本件犯行，屬正當防衛（補充書狀並認為
    係刑法第24條之緊急避難，見上訴卷第43頁）云云。惟按正
    當防衛必須對於現在不法之侵害始得為之，侵害業已過去，
    即無正當防衛可言，故侵害已過去後之報復行為，與無從分
    別何方為不法侵害之互毆行為，均不得主張防衛權，此觀刑
    法第23條之規定及最高法院著有30年上字第1040號判例意旨
    自可明瞭。而刑法第24條之緊急避難，係指因避免自己或他
    人生命、身體、自由、財產之緊急危難而出於不得已之行為
    而言。本件被告於搶下被害人傷害其之水果刀後，被害人對
    之所為不法侵害之狀態即屬過去，被害人斯時無再以該水果
    刀傷害被告，被告竟持其搶得之水果刀傷害被害人，顯非對
    於現在不法之侵害所為之防衛行為，而係屬報復行為，與正
    當防衛之要件不符，亦與緊急避難無涉。
  (三)被告雖又辯稱其搶下被害人之剪刀及水果刀後即不知發生何
    事（補充書狀並認為其符合刑法第19條心神喪失之規定，見
    上訴卷第43頁）云云。但查證人即為被告製作警詢筆錄之警
    員劉政道於原審結證稱：當時為被告製作警詢筆錄時，被告
    都可以回答，也聽的懂問話，且被告於警詢中所為之陳述，
    均係被告親為，且詢問被告時被告並無情緒特別激動之狀況
    等情（見原審卷第99頁至第101頁），參以被告於警詢中對
    警員所詢問之細節復均能答覆，有警詢筆錄在卷可參，顯見
    被告對於當時曾以水果刀傷害被害人乙節，應甚明瞭，自無
    心神喪失之情況，被告聲請為精神鑑定，即無必要。又被告
    另以其案發後曾請管理員劉國雄幫忙報警，並留在現場符合
    自首云云。然此為劉國雄否認 (見原審卷第106頁)，證人劉
    政道於原審中亦稱：「 (是否記得甲○○有無說過他有請人
    趕快報警處理？)我印象中被告沒有這樣說」 (見原審卷第
    102 頁)，是被告顯無自首之情形。
  (四)查被告與被害人為鄰居關係，本件僅係因互看不順眼之細故
    而發生爭執，雙方尚無深仇大恨，衡情被告應無殺人之動機
    。惟按人體胸部、腹部均為身體之重要部位，且被告用以傷
    害被害人之水果刀復為金屬製之銳利物品，以水果刀刺向被
    害人胸部、腹部，可能造成他人傷害之結果，且刺入之部位
    、力度稍有閃失偏差，即便身強體壯之人亦難免有受傷致死
    ，發生死亡結果危險之可能，此為一般人於客觀上所得認識
    ，且為淺顯易懂之經驗法則，被告雖年逾七旬但智慮健全，
    對此當能認識，因之，被告以水果刀刺向被害人，於主觀上
    雖無致被害人於死之故意，然該行為於客觀上有致被害人受
    傷致死之可能，為被告於客觀上所得認識，是就被害人之死
    亡結果應負其責，從而被告傷害致死，應無疑義。
  (五)至扣案之剪刀究屬何人先持部分，經查：被告於警訊、偵查
    、原審及本院一再陳稱該剪刀為被害人用以傷害伊之工具；
    證人郭榮傑於偵查中證稱；「‧‧‧上樓後看見甲○○壓在
    死者身上、一手拿著小刀、一手拿著剪刀。還不停在打死者
    。」、「小刀是死者的。剪刀是甲○○的。就是他們吵完架
    、甲○○打了張宏鈞，張宏鈞就回房拿刀子、甲○○也回房
    拿剪刀‧‧‧」等語（見相字卷第32頁）；證人袁阿龍於偵
    查中供陳：沒見過被害人有剪刀及小刀，可能是拿別人的，
    案發當天伊不在場，人在外面等語（見相字卷第31頁反面）
    ，其於原審則證稱：扣案之剪刀及水果刀均係被害人所有，
    係當天被害人於爭吵後至房內所取拿云云（見原審卷第90頁
    、第92頁）；證人金耀於本院前審證稱：我看到姓張的人就
    從那邊過來，並左手拿水果刀、右手拿剪刀，後來他不分清
    紅皂白就殺他（甲○○），後來我就不知道，他們二人在搏
    鬥，二個人打了就倒下去了等語（見本院上訴卷第23頁）。
    由是觀之，被告陳稱該剪刀為被害人用以傷害伊之工具，而
    證人郭榮傑、金耀二人之證詞相左，證人袁阿龍之證詞前後
    不一，惟查被害人致死兇器為水果刀，有如前述，而其全身
    並無遭剪刀傷害之傷口，苟被告先持有剪刀與被害人互歐，
    以當雙方爭執之激烈，則被害人之身體應有遭剪刀傷害之傷
    口，足見被告此部分所陳較可採信，上開剪刀應係被害人先
    持有，嗣遭被告奪下，並此敘明。
  綜上，被告上開所辯，無非係事後卸責之詞，不足採信，本件
  事證明確，被告犯行洵堪認定。被告於原審聲請傳訊王胖子云
  云，因其聲請傳喚之待證事實與本案並無直接關係，並無調查
  之必要。又被告雖聲請再查證原審錄音內容，惟其並未指陳何
  處不妥，亦無調查之必要，附此敘明。
二、核被告所為，係犯刑法第277條第2項前段之傷害致死罪。原
    審論以被告罪刑，本非無見，惟查扣案之剪刀係被害人先持
    有，嗣為被告奪下，有如前述，原判決認定被告回寢室取出
    剪刀一把，自有未合。被告上訴否認犯行，雖無理由，惟原
    判決既有上述可議之處，仍屬無可維持，自應由本院將原判
    決撤銷改判。爰審酌被告素行、智識程度、生活狀況、與被
    害人之關係，致被害人死亡之結果，所生危害非輕，且犯後
    否認，態度不佳、惟已年近八旬等一切情狀，從寬量處有期
    徒刑七年，以示懲儆。至扣案之剪刀1把，並非被告用以傷
    害被害人致死所用之物，亦非被告所有，且非違禁物，自不
    得宣告沒收。至於被告用以行兇所用之水果刀1把，既為被
    害人所有，並非被告所有，亦不得宣告沒收。
據上論斷，應依刑事訴訟法第369條第1項前段、第364條、第299
條第1項前段、刑法第277條第2項前段，判決如主文。
本案經檢察官鍾鳳玲到庭執行職務。
中    華    民    國    95    年    12    月    20    日
                  刑事第十五庭審判長法  官  吳昭瑩
                                    法  官  李釱任
                                    法  官  楊貴雄
以上正本證明與原本無異。
如不服本判決，應於收受送達後十日內向本院提出上訴書狀，其
未敘述上訴之理由者並得於提起上訴後十日內向本院補提理由書
（均須按他造當事人之人數附繕本）。
                                    書記官  林淑貞
中    華    民    國    95    年    12    月    20    日
附錄：本案論罪科刑法條全文
中華民國刑法第277條
傷害人之身體或健康者，處3年以下有期徒刑、拘役或1千元以下
罰金。
犯前項之罪因而致人於死者，處無期徒刑或7年以上有期徒刑；
致重傷者，處3年以上10年以下有期徒刑。


司法院資訊處製作；財團法人民間司法改革基金會備份。
